【裁判字號】    99,上重訴,1
【裁判日期】    991119
【裁判案由】    殺人等
【裁判全文】
臺灣高等法院花蓮分院刑事判決         99年度上重訴字第1號
上  訴  人
即  被  告  沈江田
選任辯護人  吳明益律師
上列上訴人因殺人等案件，不服臺灣花蓮地方法院99年度重訴字
第4號中華民國99年8月13日第一審判決（起訴案號：臺灣花蓮地
方法院檢察署99年度偵字第1630號），提起上訴，本院判決如下
：
    主  文
上訴駁回。
    事  實
一、沈江田與張琍瑩為夫妻，謝金媛係張琍瑩之母。沈江田、張
    琍瑩二人因相處不和睦，張琍瑩原居住台北縣汐止市○○路
    86號4樓，因恐懼沈江田曾多次限制其自由，且不斷以電話
    控制其行蹤等精神壓迫，乃拒絕沈江田所提一同至雲林縣居
    住之要求，而於民國99年2月間自台北返回花蓮縣吉安鄉○
    ○村○○○街23號，與其母謝金媛同住。沈江田見此仍不知
    自我檢討，改善其與張琍瑩相處之態度，竟變本加厲，對張
    琍瑩多所懷疑，不斷以電話及於同年3月1日由雲林駕車至花
    蓮張琍瑩住處騷擾，要求張琍瑩隨同其回雲林，均遭張琍瑩
    拒絕，張琍瑩並因心生恐懼而於99年3月1日報警求助。沈江
    田無視張琍瑩之感受，仍於同年月8日再度至花蓮縣強要張
    琍瑩上車未果，因而心生怨恨，於99年3月20日中午，自雲
    林住處駕駛車號N4-7510號自小客車至花蓮後，基於殺人之
    犯意，先至花蓮縣吉安鄉○○路○段217號「益昌五金行」
    購買新臺幣（下同）300元之菜刀1把，預備供殺人之用。復
    於同日18時許，駕車至花蓮縣吉安鄉○○村○○○街23號張
    琍瑩住處外埋伏等候。嗣於同日18時45分許，待見張琍瑩返
    家後，即持上開菜刀挾藏於腋下驅前向張琍瑩理論，謝金媛
    見沈江田又來騷擾，即將沈江田推阻於門外，並將玻璃鋁門
    上鎖欲報警求救，沈江田因而兇性大發，先基於毀損及侵入
    住宅之故意，將鋁門玻璃踢破致毀損後，強行侵入屋內，復
    基於殺人之犯意，先持上開菜刀朝謝金媛頭、肩、頸處奮力
    連續砍劈十數刀後，再於張琍瑩欲奪門逃出求救之際，另基
    於殺人之犯意持該菜刀追砍張琍瑩肩、頸、胸、腹處十數刀
    ，致謝金媛受有左眉末端刮擦傷、左側頸前低後高斜向砍劈
    傷（自左耳後前下斜走至左胸關節，創口切開1/2頸周及全
    頸長，以指探創可觸得頸椎橫突，切斷左頸側大部分肌血管
    神經）、左耳後頭皮表淺砍削傷（頭髮削除約5公分大小區
    域）、左肩胛骨棘上水平砍劈刀傷（砍斷左肩胛骨棘，刀勢
    因遇肩胛骨棘阻力，而形成之字形狀，長約11公分）、左肩
    峰水平砍劈切割刀傷（長約8公分，砍穿肩關節囊）、左肩
    胛下砍劈切割刀傷（長約11公分，深至肌肉組織）、左背部
    腋窩上砍劈切割刀傷（長約15公分，深及肌肉組織）、左上
    臂前側腋窩下右下左上斜砍劈切割刀傷（創長12公分，深及
    上臂肌肉組織）、左肘關節砍劈創（切開近2/3關節，撓骨
    頭外露）、劍突下水平砍劈切割創（偏右分布向左越體中線
    ，長約17公分，右胸深及肋骨）、左腋下中線前低後高砍劈
    刀傷（長約7公分深及肌肉組織）、右肩胛骨上水平砍劈刀
    傷（刀勢因遇肩胛骨阻力，而有頓挫偏移，長約7公分）、
    右肩胛下砍劈切割刀傷（長約15公分，深及肌肉組織）、右
    背左上右下斜表淺切劃刀傷（約15公分）、右手防禦刀傷、
    右前臂距肘1/2處砍劈切割創（長約5公分，深及肌肉組織）
    、右大拇指指掌關節切斷（連基部皮膚削創除至腕上、右食
    指、中指、無名指切割創傷）、右小指指掌關節切斷（連基
    部皮膚削除至腕上）等刀創傷害，造成失血性休克而死亡；
    致張琍瑩受有背側頸項偏左分布三道水平砍劈切割刀傷（自
    項下線排列至頸根長度依序漸減，最長約跨1/2頸周，深及
    頸椎）、左肩峰水平砍劈切割刀傷（長約12公分，砍穿肩關
    節囊）、左上臂背側腋窩下右下左上斜砍劈切割刀傷（創長
    約6公分，深及上臂肌肉組織）、左背腰胯高度水平砍劈切
    割創傷（長約15公分，深及肌肉組織）、左大腿表淺切劃刀
    傷二處（長約2及3公分）、右顏面至頸部外側砍劈創傷（前
    低後高，自耳前沿下顎骨下緣切開至甲狀軟骨高度，深及肌
    肉、血管與神經）、右肩胛水平砍劈切割刀傷二處（長約7.
    5公分，深至肌肉組織）、右胸季肋部向下至側腹連續三處
    水平砍劈切割創（中央一處最長，長約10公分，創深穿過胸
    壁進入胸腔，上下二處深及肌肉組織）、右手防禦刀傷、右
    前臂距肘1/2處U型砍劈切割創傷（長約6公分，深及肌肉組
    織）、右手背切割創（長約4公分，深及肌肉、肌腱）、右
    大腿外表淺切劃傷（約2.5公分）等刀創傷，造成失血性休
    克而死亡。沈江田因見謝金媛、張琍瑩倒臥血泊，遂畏罪自
    殘，持上開菜刀朝自身左手肘、頸部砍殺成傷而倒臥現場，
    嗣經鄰居黃雲龍聽聞異狀，迅即報警處理當場查獲，並扣得
    供前開犯罪使用之菜刀1把。
二、案經被害人謝金媛之子即被害人張琍瑩之弟張何榕告訴及花
    蓮縣警察局吉安分局報告臺灣花蓮地方法院檢察署檢察官偵
    查起訴。
    理  由
壹、證據能力部分：
一、按被告以外之人於審判外之言詞或書面陳述，除法律有規定
    者外，不得作為證據，刑事訴訟法第159條第1項定有明文。
    又被告以外之人於偵查中向檢察官所為之陳述，除顯有不可
    信之情況者外，得為證據，同法第159條之1第2項亦有規定
    。又被告以外之人於審判外之陳述，雖不符前四條之規定，
    而經當事人於審判程序同意作為證據，法院審酌該言詞陳述
    或書面陳述作成時之情況，認為適當者，亦得為證據。當事
    人、代理人或辯護人於法院調查證據時，知有第159條第1項
    不得為證據之情形，而未於言詞辯論終結前聲明異議者，視
    為有前項之同意，同法第159條之5規定甚明。本案證人黃雲
    龍、朱文吉、證人即告訴人張何榕於警詢時之證述；被害人
    張琍瑩事發前於99年3月1日製作之調查筆錄，因檢察官、被
    告及辯護人於本院準備程序時對證據能力均表示無意見，同
    意作為證據（本院卷第63頁），迄於言詞辯論終結前，均未
    對於證據能力聲明異議，本院審酌該等言詞陳述或書面陳述
    作成之情況，相關陳述人均未曾主張非出於任意性或不正取
    供，足信作成時之情況，應無違法或不當情事，因而認為適
    當，依刑事訴訟法第159條之5規定，該等言詞陳述或書面陳
    述，均具備證據能力而均得作為證據，合先敘明。
二、卷附臺灣花蓮地方法院檢察署相驗屍體證明書、勘（相）驗
    筆錄，係檢察官依其執行相驗屍體職務時所見聞而為之證明
    文書或紀錄；臺灣花蓮地方法院檢察署檢驗報告書，係檢驗
    員執行其勘驗死者傷勢並鑑定死亡原因之職務時，依其見聞
    及勘驗結果所為之證明文書；花蓮縣消防局之緊急救護案件
    記錄表，係急救人員執行勤務之紀錄，性質上均為公務員職
    務上所製作之證明文書或紀錄文書，且無證據可認有何顯不
    可信之情況；另花蓮縣警察局吉安分局仁里派出所一般陳報
    單、吉安分局處理家庭暴力與吉安分局處理家庭暴力與兒少
    保護案件調查紀錄表、花蓮縣警察局花蓮分局中山派出所員
    警工作紀錄簿，均係員警就被害人張琍瑩就家庭暴力事件報
    案之證明文書或紀錄文書；事發現場圖、侵入路線圖，均係
    員警接獲報案後抵達現場，依法執行實施勘察等職務後所製
    作以紀錄當時實見現場情形之紀錄文書，且無虛偽不實或明
    顯瑕疵等顯不可信之情況存在；法務部法醫研究所解剖報告
    書、鑑定報告書，均為法醫依其職權所為之紀錄及報告，亦
    無虛偽不實或明顯瑕疵等顯不可信之情況存在，是依刑事訴
    訟法第159條之4第1款之規定，皆有證據能力。又卷附衛生
    署花蓮醫院診斷證明書，乃醫師基於專業知識所作成，而具
    有相當之中立性，是其作成過程並無不適當之情形，依照前
    條第2款規定，亦得作為證據。又卷內之現場照片、存有被
    告簡訊之手機翻拍照片，均係以機械之方式所留存之影像，
    並非依憑人之記憶再加以轉述而得，並非供述證據，此外，
    復無證據證明有何偽造、變造或違法取得之情事，且均與檢
    察官主張之事實具有關聯性，各該照片亦有證據能力。
貳、實體部分：
一、認定被告犯罪事實之證據及理由：
  1.被告沈江田之供述：
    (1)其於99年3月21日於警詢時自白：（問：你現精神狀況意
      識是否清醒？）正常；我於99年3月20日晚間18-19時許，
      在花蓮縣吉安鄉○○○街23號住居處一樓客廳，我手持一
      把菜刀殺害我妻子張琍瑩及我岳母謝金媛2人；我之前與
      我妻子張琍瑩吵架，張琍瑩就回到花蓮我岳母謝金媛住處
      居住，但我多次至謝金媛住處找張琍瑩，但都遭謝金媛阻
      擋，不要讓我與張琍瑩談，日積月累下來才殺害張琍瑩與
      謝金媛；當時我一人至張琍瑩住處時，謝金媛就用手把我
      推到門外，之後就把住處大門鎖起來，謝金媛還拿電話要
      打時，我從門口外面看到後，我就以右手持菜刀將大門玻
      璃敲破並且用腳踢大門，大門的玻璃窗遭我打破後我就衝
      進去，手持菜刀第一先朝向謝金媛砍殺，當時我看到張琍
      瑩要打電話報警時，我又朝向張琍瑩砍殺，後來我持菜刀
      自殺；我當時持菜刀對謝金媛及張琍瑩的身體亂砍，至於
      砍殺幾刀我就不清楚；我持同一樣一把菜刀砍我自己左手
      腕及我的頸部要自殺；我是在99年3月20日下午17時許，
      在張琍瑩住處附近五金行以300元購買菜刀一把；當時只
      有我一人前往，我駕駛一部車號N4-7510號黑色喜美自小
      客車至張琍瑩住處；我是在99年3月20日從雲林縣出發往
      北方向走北二高至花蓮；被害人張琍瑩在今年（即99年）
      的元宵節，明明有休假卻騙說沒有休息，所以與張琍瑩也
      是為這件事而爭吵；當時氣憤下，我就是要把張琍瑩及謝
      金媛砍死，之後我才自殺等語。其於同年月25日警詢中亦
      供稱：99年3月20日約下午17時許，我到花蓮地區就在市
      區繞行，之後我就一直以行動電話傳簡訊給張琍瑩，但張
      琍瑩並未回電及回簡訊給我，我當時心裡非常氣憤，因為
      我來花蓮就是要找張琍瑩好好談一談，...，剛好開車經
      過五金行，我就下車至五金行購買刀子，意思是張琍瑩如
      果沒有與我協調好的話，我就是要與張琍瑩同歸於盡等語
      。
    (2)其於檢察官偵查中自白：當天快中午時，我從雲林我家開
      車下午五點多快六點到花蓮，我先到花蓮市逛了一圈，我
      傳簡訊問張琍瑩要不要出來解決，家裡的事要不要解決？
      但都沒有回簡訊給我，我的心裡一直壓一直壓，感覺很難
      過，看到五金店就買了一把菜刀，當時我也不想要活了，
      開車到一個停車場，再等等看張琍瑩會不會回覆我，我抽
      了一支煙後，便走到張琍瑩家裡看，看後再走回來將車子
      開到停車稍前的位置，再走到張琍瑩家看，但愈看心愈難
      過、生氣；後來等到張琍瑩進入家裡，才跟著到屋內說「
      好好講，好不好？」，謝金媛推我出去將門鎖上，我看到
      她們要報警，因為她們每次都報警我覺得很煩，我才會衝
      進去，我以菜刀將玻璃門打破，用腳踢開門進入屋內，看
      到謝金媛打電話報警，我一時失去理智，就拿刀亂砍謝金
      媛，我不知道自己到底殺了幾刀，後來張琍瑩跑到門外，
      我不知道發生什麼事只知道自己跟著砍她；第一次張琍瑩
      說要離婚，但我說不要，我要和她慢慢溝通，後來她就不
      接我的電話並且不回簡訊，我們結婚只有找朋友登記，但
      沒有辦喜宴，因為張琍瑩的媽媽不同意我們結婚等語（偵
      卷第5頁起）。
    (3)其於原審自白：因電話都聯絡不到張琍瑩、謝金媛，打電
      話都不會接，伊就傳簡訊，傳了很多簡訊，但都沒有回，
      手機的按鍵都按壞了，99年3月20日下班後心情很不好，
      近中午時從雲林出發，到花蓮後先買一支菜刀，接著就到
      謝金媛住處，車子是放在停車場那邊，在車上抽煙、吃檳
      榔後，就直接下車到張琍瑩家那邊，那時把刀子從盒子拿
      出來夾在左邊的腋下，就剛好看到張琍瑩與謝金媛在門口
      ，謝金媛已經在房子裡面，張琍瑩在門口，伊就跑過去，
      到門口時就跟在張琍瑩後面進去屋裡面，於是就在張琍瑩
      家裡爭吵，被害人二人就推伊到門口外面，門是玻璃門，
      是整面是玻璃的那種玻璃門，伊就用腳踢破玻璃門再進去
      ，謝金媛在門口附近，張琍瑩也站在門口附近，伊衝動就
      殺人了，先砍謝金媛等語。
  2.證人即被害人鄰居黃雲龍於警詢時證稱：時間發生在20日約
    18時45分左右，我看見一名穿紅色衣服男生躲於荳蘭五街23
    號對面路旁停放了一部5328-TP自小客車與草叢間之暗處因
    行跡可疑，我稍微看了一下其動態，穿紅衣服男生忽然持一
    把菜刀衝入吉安鄉○○○街23號屋內，當時我有聽到該屋內
    有吵架、鬥毆及衝撞屋門聲音，同時有聽到他們「不要報警
    處理」的聲音，當時我覺得事態不對，立即打電話報警等語
    。
  3.證人即五金店老闆朱文吉警詢時證述：被告原來要買西瓜刀
    ，因嫌太長，所以才買菜刀，當時被告意識正常等語相符。
  4.被害人張琍瑩於案發之前曾於99年3月1日向警方報案受到被
    告恐嚇辱罵之家庭暴力，經警詢問時指稱：因沈江田一直騷
    擾我，給我精神上的折磨，我受不了這種折磨，所以我來派
    出所報案；99年2月28日早上，沈江田就一直打電話騷擾我
    ，說要讓我好看，並且說要問候我家人；因為我不跟他回家
    ，他就認為我在外面亂搞，一直打電話恐嚇我，還會拿小孩
    子逼我，如果我不回家他就要把小孩子丟掉；從以前他就一
    直限制我的自由，不讓我出門，也不讓我回娘家，後來他回
    去雲林工作，就用電話恐嚇我不讓我跟親友出去吃飯，每幾
    分鐘就打電話詢問一次我在哪裡，在做什麼事，後來就要求
    我回雲林跟他住，我跟他說我在台北有工作，他就不高興告
    訴我如果不跟他回雲林就要給我好看，我因為害怕就回到花
    蓮跟我母親同住，結果他就打電話告訴我說要問候我母親，
    並且把我在台北的交通工具擅自寄回雲林，他還告訴我回到
    雲林後，他要把我關在他們家，不會再讓我出門，也不會讓
    我去工作；我只想離婚，希望他不要再騷擾我，不要再恐嚇
    我等語，並有花蓮縣警察局吉安分局仁里派出所99年3月1日
    一般陳報單、處理家庭暴力與兒少保護案件調查紀錄表、各
    1份在卷可按。
  5.另花蓮縣警察局花蓮分局中山派出所員警工作紀錄簿記載：
    「99年3月8日18時：勤務中心通報民國路133-1號前有民眾
    糾紛，經到達現場係張琍瑩不願與丈夫沈江田回北部丈夫家
    一起住，因感情不和所以丈夫疑似強求硬要其妻上車，該女
    母親見狀後報警處理，經勸導後將母女倆人護送至住處花蓮
    縣吉安鄉○○○街23號」等語，以及被告傳給張琍瑩之簡訊
    內容：99年3月1日有「你要怎樣才要接電話你說出來回信不
    要躲嗎」、「你不接電話我要去報案失蹤人口到法院去告強
    制找人」、「你再不接電話我要發飆了，我去花蓮找你媽如
    果要擋我就不會尊重她了...不想活了我等一下就會開車去
    找你」、「我只要你接一通電話講清楚不然我到花蓮誰擋我
    會發生什麼我不知道我也不想活了」、「你不回電話我會跟
    你媽問好問的很好你再跑啊我也不想再打電話了」、「真的
    不接你會後恢（按：應為悔之誤）的一生的後恢」等內容之
    簡訊；案發當日即99年3月20日下午3時35分猶有「你要不要
    出來解決不回沒關係你後悔我無法忍耐兒子讓國家養我房子
    沒有為你不溝通是你...我很愛你什麼是（按：應為事之誤
    ）做的出來」、同日下午5時59分猶有「房子要不要解決」
    之簡訊，有被害人張琍瑩手機簡訊照片18幀在卷可稽。
  6.依前開被害人張琍瑩報警時之供述及其手機簡訊內容可知，
    本件案發之前，被告與張琍瑩間確已相處不睦，張琍瑩對被
    告甚為恐懼，因而搬回花蓮與母親同住，而被告無視於被害
    人張琍瑩之感受，猶一再於99年2月28日、3月1日以電話簡
    訊傳送上開內容，以不想活了、要向被害人母親問好問的很
    好、要讓被害人一生後悔、什麼事都做得出來等語威脅被害
    人張琍瑩，並於99年3月8日至花蓮強要被害人上車，致張琍
    瑩等人懼怕而需警護送返家，故在案發前被告對被害人等之
    人身安全已有長時間之危害，且無視於被害人已因恐懼報警
    ，仍無視公權力之介入而不斷對被害人施以言語、精神上之
    騷擾而糾纏不休。
  7.此外，復有臺灣花蓮地方法院檢察署相驗屍體證明書、驗斷
    書、相驗筆錄、法務部法醫研究所解剖報告書、鑑定報告書
    、事發現場圖、侵入路線圖、現場照片、扣案菜刀1把等證
    據在卷可稽，被告上開自白核與前揭諸項事證相符，堪信為
    真實。本件被告殺害被害人2人死亡之犯行，已堪認定。
二、被告辯解不可採之理由：
  1.訊據被告雖坦承前開持菜刀砍傷被害人2人致死亡之事實，
    惟矢口否認有殺人之意思，辯稱：伊拿菜刀砍被害人2人時
    ，沒有要他們死的意思，不知道伊的行為會導致被害人死亡
    ，不承認有要殺被害人之意思，買菜刀是要讓老婆回家團圓
    ，要用生命威脅伊太太，不是要砍被害人，因被害人一直罵
    伊、推伊，伊生氣，伊整個人都傻了云云。辯護人為被告辯
    稱：被告長久受被害人謝金媛歧視，委屈積鬱，且因遭辱罵
    「沒路用，在台北活不下去，跑回鄉下回去給人家養」等語
    ，受到莫大侮辱，致被告無可容忍，則被告之行為是否屬於
    刑法第273條第1項之義憤殺人罪？又被告對被害人原無致死
    之決心，因被害人治療無效方而致死，被告是否僅在使被害
    人重傷，結果致人於死云云。
  2.按刑法第273條所謂當場激於義憤而殺人，係指他人所實施
    之不義行為，在客觀上足以引起公憤，猝然遇合，憤激難忍
    ，因而將其殺害者而言。若於他人實施不義之行為以前，預
    定計劃而於其實施之際或事後將其殺害，即與當場激於義憤
    之情形不同，不在本條適用範圍之內（最高法院31年上第11
    56號判例、92年台上第7000號判決意旨參照）。經查：
    (1)辯護人所辯被告長久受被害人謝金媛歧視，且因遭辱罵「
      沒路用，在台北活不下去，跑回鄉下回去給人家養」而無
      可容忍云云，僅有被告單方之指述而無其他積極證據可資
      證明；況且被告於原審自承是在99年3月8日其帶小孩去找
      被害人，謝金媛當場辱罵說沒有親戚關係，說被告在台北
      活不下去，回去南部給人家養等語（原審卷第39、78頁）
      ，然99年3月8日亦即警方據報前往民國路處理被告疑似強
      硬要張琍瑩上車一事之日，已如前述，足認當日被告已有
      不當之行為致使民眾報警前來處理，縱使被害人張金媛有
      前開言語，是否因被告不當之行為所激起，亦值懷疑。再
      者，被告不能反躬自省，於案發當日猶先以簡訊謂「你要
      不要出來解決不回沒關係你後悔...什麼是（按應為事之
      誤）做的出來」等語威脅被害人張琍瑩，並備妥行兇使用
      之菜刀1把攜往被害人住處，非但距離同月8日之爭吵有一
      段時間，且其顯然早已計畫如張琍瑩仍不能順被告之意則
      欲以菜刀行兇，顯與刑法第273條所謂「當場」、「義憤
      」之要件無關。
    (2)又被告於案發當日尾隨被害人張琍瑩任意進入被害人住處
      ，遭被害人謝金媛推阻門外並欲報警，益見被告毫不尊重
      被害人意願，任憑己意欲強行侵入，其違法在先，而遭被
      害人推阻門外，有何義憤之可言？又被告雖辯稱案發時遭
      謝金媛辱罵云云，惟被告均無法指出謝金媛是如何辱罵，
      僅辯稱：沒有記那麼多云云（原審卷第80頁），所辯亦值
      懷疑；且被告亦自承：當時我一人至張琍瑩住處時，謝金
      媛就用手把我推到門外，之後就把住處大門鎖起來，謝金
      媛還拿電話要打時，我從門口外面看到後，就以右手持菜
      刀將大門玻璃敲破並且用腳踢大門，大門的玻璃窗遭我打
      破後我就衝進去，手持菜刀第一先朝向謝金媛砍殺；謝金
      媛推我出去將門鎖上，我看到她們要報警，因為她們每次
      都報警我覺得很煩，我才會衝進去，我以菜刀將玻璃門打
      破，用腳踢開門進入屋內，看到謝金媛打電話報警，我一
      時失去理智，就拿刀亂砍謝金媛等語，已如前述，參酌證
      人黃雲龍所述見到被告持菜刀衝入被害人屋內等情，堪認
      被害人謝金媛突見被告持菜刀前來，將被告推阻門外後立
      即打電話報警，時間甚短，謝金媛豈有時間再辱罵被告？
      故被告及辯護人所辯案發時被告遭被害人謝金媛辱罵云云
      ，難以遽採，所謂義憤殺人云云，猶屬無稽。
  3.被告另辯稱無殺死被害人之故意云云，惟查被告自承：我來
    花蓮就是要找張琍瑩好好談一談，...，剛好開車經過五金
    行，我就下車至五金行購買刀子，意思是張琍瑩如果沒有與
    我協調好的話，我就是要與張琍瑩同歸於盡等語，參酌被告
    於案發當日先購妥全新菜刀一把，於砍殺被害人2人時被害
    人均手無寸鐵，毫無還擊之力，而被告下手兇殘，謝金媛手
    指遭連根削斷，被告刀刀均朝向被害人2人頭、頸、肩部等
    重要部位下手，深及頸周一半而可探觸頸椎，幾乎將頸部砍
    斷，被告手段兇殘，毫無人性，而被告於行兇後更無任何求
    救之舉，毫無謀求被害人最後生機之意，足見被告主觀上有
    故意殺害被害人2人死亡之犯意，已無庸置疑，被告為上開
    辯解，無非飾詞卸責，不足憑採。
三、綜上，本件被告殺人之犯行已臻明確，其所辯各節均無足採
    ，應依法論科。
四、論罪科刑：
  1.核被告所為，係犯刑法第354條之毀損罪、第306條第1項之
    侵入住宅罪及第271條第1項之殺人罪。被告上開犯行，犯意
    各別，行為亦殊，被害法益各不相同，應分論併罰。
  2.被告雖以行為時整個人都傻了云云置辯，辯護人則以：案發
    時被告身處刺激侮辱，激動不已產生歇斯底里症精神混亂以
    菜刀胡亂揮砍自己及被害人，意外發生於一瞬間被告似已無
    法分辨行為意識能力，請予以減輕其刑云云為被告辯護。然
    查：
    (1)原審依職權送請行政院衛生署花蓮醫院就被告於犯罪行為
      時精神狀況為鑑定，經該院鑑定結果顯示：被告意識清楚
      、注意力佳、言語切題連貫、思考流程正常、無怪異妄想
      內容、知覺正常、無視幻覺或聽幻覺、對人時地定向感正
      常、記憶力正常；智力測驗結果顯示：整體智商（FIQ）7
      4分、語言表達能力（VIQ）76分、操作行為能力（PIQ）7
      2分，雖智力偏低但均未達法定輕度智能障礙程度（IQ：7
      0以下）；而綜合論述：被告無精神疾病，為邊緣性智能
      個案，情緒管理能力不佳，辨識其行為違法之能力正常，
      但在強烈情緒影響下，依其辨識而行為之能力會較低。然
      依上開鑑定之結果，被告行為時即未有刑法第19條所定「
      精神障礙或其他心智缺陷」之情事，又鑑定意見所稱「邊
      緣性智能個案」，乃多數暴力犯罪者之共通特質，尚難以
      此認定已達智能障礙之程度，且「情緒管理能力不佳」亦
      不符精神障礙之標準，而係屬暴力犯罪者普遍化之人格特
      質，原本即係刑罰所非難及預防之對象，更何況本件乃預
      謀犯罪，不存在受到刺激而強烈影響情緒之情況，即沒有
      不能依其辨識而行為之問題，故無該條規定之適用。
    (2)被告早已事先購妥行兇之菜刀預謀犯罪，且於案發時並無
      足認為有何遭到重大刺激之情事，已經本院認定如前，辯
      護人所謂當時被告身處刺激侮辱，激動不已產生歇斯底里
      症精神混亂云云，亦不足採。
  4.爰審酌被告為國中畢業之教育程度，雖智商不高，但具有一
    般國民基本的智識程度，並能從事駕駛、送貨、搬運、噴灑
    農藥等工作，無精神疾病或智能障礙，成長環境正常，無特
    殊不幸之際遇，亦無物質濫用之過往，行為時已逾不惑之年
    ，結婚並育有子女四人，能擔負監護照料之職責，人格尚屬
    健全。其與被害人張琍瑩為夫妻關係，本應具有相當之情感
    基礎，二人間雖有爭吵，但並無任何重大怨隙，均非因被害
    人張琍瑩對被告有何加害、壓迫、施虐、家庭暴力等足以挑
    起報復或反抗之非行而引起，乃單純理念及認知上之歧見，
    或僅因張琍瑩欲掙脫被告之支配、騷擾等，非得謂係屬足以
    刺激被告犯殺人罪之事由；被害人謝金媛為被告岳母，亦未
    對被告有何不法或不當之加害行為，其對被告縱有不滿之態
    度，乃因不能接受被告與張琍瑩間之相處關係而僅基於母親
    保護女兒之出發點，阻止被告對張琍瑩之言語或舉動之騷擾
    ，合乎人情，難謂有何深仇大恨，被告未能自我檢討或改進
    ，非但於本件案發前即不斷以簡訊威脅張琍瑩，已如前述，
    顯露其強要張琍瑩順從其意否則無所不用其極之姿態，並將
    張琍瑩拒絕與其同居生活之情事，怪罪於被害人二人，預先
    購置殺人工具之菜刀，埋伏守候張琍瑩之出現，從事件發展
    的時程來看，被告並非因瞬間之衝動而引發殺機，且事前非
    無冷靜、自制而打消殺人犯行之時間或機會，亦知殺人之後
    果，卻仍決意為之，奪走被害人2人生命，更使其幼子失去
    母親，慘絕人倫，即足見被告暴戾之惡性甚深。復從被告下
    手砍殺之經過，係先砍殺謝金媛十數刀（此僅指砍中而傷勢
    明顯之部分），謝金媛則先以手防禦，致手指連根削斷而血
    肉四處飛濺，可想當時亦必有哀號及痛苦之情狀，一般人遇
    此狀況，又無深仇大恨，自當驚醒而停止砍殺，然被告非但
    未停止砍殺，且刀刀深入謝金媛之肌肉組織，甚至可以見骨
    ，又刀刀均朝向頭、頸及肩部等重要部位，深及頸周一半而
    可探觸頸椎，幾乎要將頸部砍斷，其下手之兇殘程度，簡直
    泯滅人性；被告砍殺謝金媛後，猶不放過張琍瑩，由張琍瑩
    所受之傷勢觀之，其左肘關節砍劈創，切開近2/3關節，撓
    骨頭外露，乃防禦傷，可見當時被告係在張琍瑩以手臂抵擋
    之下，仍用全力揮砍，無視被害人之痛苦及哀號，並致張琍
    瑩頸部所受創傷之深，亦幾近身首異處，被告下手之殘忍情
    形，毫無人性可言，顯非單純情緒管理不佳一言所能蔽之。
    兼審酌近年來刑罰思想雖已修正古老的「以牙還牙、以眼還
    眼」之絕對應報主義，朝向實現「教化刑」之理想目標，但
    社會上犯罪現象之態樣眾多，於絕對應報主義與教化刑之間
    ，尚存有以刑罰達到「社會一般預防」與「特別預防」作用
    之需要，此為現今刑法仍保留死刑之重要因素。亦即遇到以
    兇殘預謀方式殺人之犯罪類型，如不對之採取永久與社會隔
    離之刑罰手段，國家將不能對社會大眾宣示其鎮壓犯罪以維
    護人民生命安全之意志，亦不能儆惕後傚者三思，將使社會
    大眾發生安全上之心理恐慌，故當犯罪行為之惡性及情節重
    大，此業已不及從教化來考量時，則應優先就維護公眾安全
    之刑罰功能來考量。再審酌被告犯後固曾自殘，然此無非為
    畏罪之舉，且依被告所供，自戕係其原本殺人計劃中之一環
    ，尚難以此自殘行為遽認被告有何悔意。被告犯行明確，無
    可遁形，是其犯後雖坦承部分犯行，表示後悔，但從其客觀
    上在法庭態度自若、回答問題時還在笑等犯罪後態度（參本
    院卷第113頁背面檢察官論告），以及告訴人張何榕所述被
    告對於被害人財產強硬表態對其兒子可以拿到部分一毛都要
    拿等語（本院卷第63頁背面），以及迄今被告對於被害人家
    屬毫無分文賠償，並表示沒有和解計畫，要等我出來慢慢還
    等情（本院卷第63頁背面），顯示被告係為「已經做了，又
    能怎樣」、「做錯了，就等法官判」、「要賠償就等我出來
    再還」之意，且迄於原審及本院審理時仍多所責怪被害人未
    能順從其意或看不起自己，推諉為本件之肇因，企圖合理化
    自己之罪行，非但不能反躬自省，反而一再飾詞辯稱購買菜
    刀目的在為一家團圓，要用自己生命威脅張琍瑩云云（本院
    卷第62頁），尚難見有何真心悔悟之情，自不得僅憑其口頭
    聲稱後悔云云，即認被告已生悔悟之心或有再教化之可能。
    原審依刑法第57條之規定，綜合斟酌上情等一切情狀，認被
    告泯滅人性、罪無可恕，其行徑惡性重大，矯治已不可期，
    權衡罪責，倘不處以極刑而與社會永久隔離，將無從儆惕後
    傚、維護社會安全，分別量處被告毀損罪部分有期徒刑3月
    、侵入住宅罪部分有期徒刑3月，殺人罪部分共2罪，均處死
    刑，應執行死刑，並就被告宣告死刑部分，依刑法第37條第
    1項之規定，宣告褫奪公權終身，並無不合。被告上訴否認
    有殺人犯意並認為係激於義憤殺人、精神耗弱云云，均無可
    採，其上訴為無理由，應予駁回。
  5.扣案之菜刀1把為被告所有，且供本件殺人犯罪所用之物，
    業據被告供承在卷，應依法宣告沒收。
據上論斷，應依刑事訴訟法第368條，判決如主文。
本案經檢察官朱秋菊到庭執行職務。
中    華    民    國    99    年    11    月    19    日
                  刑事庭審判長法  官  何方興
                              法  官  陳秋錦
                              法  官  林碧玲
以上正本證明與原本無異。
如不服本判決，應於收受送達後10日內向本院提出上訴書狀，其
未敘述理由者，並得於提起上訴狀後10日內向本院補提理由書（
均須按他造當事人之人數附繕本）「切勿逕送上級法院」。
告訴人或被害人如對於本判決不服者，應具備理由請求檢察官上
訴，其上訴期間之計算係以檢察官收受判決正本之日期為準。
中    華    民    國    99    年    11    月    19    日
                              書記官  李閔華
附錄本判決論罪科刑法條：
中華民國刑法第271條
殺人者，處死刑、無期徒刑或10年以上有期徒刑。
前項之未遂犯罰之。
預備犯第1項之罪者，處2年以下有期徒刑。
中華民國刑法第306條
無故侵入他人住宅、建築物或附連圍繞之土地或船艦者，處1年
以下有期徒刑、拘役或3百元以下罰金。
無故隱匿其內，或受退去之要求而仍留滯者，亦同。
中華民國刑法第354條
毀棄、損壞前二條以外之他人之物或致令不堪用，足以生損害於
公眾或他人者，處2年以下有期徒刑、拘役或5百元以下罰金。

司法院資訊處製作；財團法人民間司法改革基金會備份。
